臺灣高等法院臺南分院刑事裁定
110年度毒抗字第655號
抗  告  人  
即  被  告  林文清


上列抗告人因聲請觀察勒戒案件，不服臺灣臺南地方法院中華民
國110年7月29日裁定(110年度毒聲字第741號)，提起抗告，本院
裁定如下：
    主  文
抗告駁回。
    理  由
一、抗告意旨略以：觀諸民國109年1月15日修正，於同年7月15
    日施行之毒品危害防制條例第20條、24條規定，對於施用毒
    品者，既強調「治療勝於處罰」、「醫療先於司法」之刑事
    政策，除以往之「觀察、勒戒或強制戒治」及「附命完成戒
    癮治療緩起訴處分」雙軌制處遇外，更賦與檢察官得依個案
    情形，以刑事訴訟法第253條之2第1項第4至6款或第8款規定
    ，給於施用毒品者義務勞務、繳納處分金、心理輔導、法治
    教育或其他預防再犯措施之附條件緩起訴處分；且機構外之
    處遇結合醫師、觀護人、社工心理諮商等不同領域專業人員
    參與，相較於機構內處遇本質上未能跳脫「收容」之性質大
    於「戒治」之刑罰樣貌，在施用毒品為除罪化前，目前之刑
    事政策，機構外處遇顯然優於機構內處遇，應以司法監督施
    用毒品者機構外之社區戒癮治療為主，機構內之戒癮治療為
    輔。抗告人即被告於96間因施用毒品案件，經原審法院裁定
    送觀察、勒戒後，認有繼續施用毒品，經裁定送強制戒治，
    於97年7月11日執行完畢釋放後，經臺灣臺南地方檢察署檢
    察官以97年度戒毒偵字第148號為不起訴處分確定，而被告
    本件施用毒品案件之行為時間分別110年1月13日、同年3月1
    7日及同年5月5日，距離被告上述強制戒治執行完畢釋放後
    ，相距已逾3年，衡酌上述毒品危害防制條例為防制毒品危
    害，維護身心健康之立法目的，及本次擴大檢察官對施用毒
    品者附條件緩起訴範圍，視個案具體情節，給予多元處遇保
    護等意旨，本案檢察官未及審酌有無對被告附命戒癮治療之
    緩起訴處分之可能，且未詢問被告是否有接受戒癮治療之意
    願，逕自聲請觀察、勒戒，檢察官之聲請是否已符合「合義
    務性之裁量」，非無疑問；再者，被告幫母親販賣虱目魚粥
    ，且擔任刺青師，有家庭支持，並無一定要施以觀察、勒戒
    之必要。原裁定未就此必要之調查，竟於准許檢察官觀察、
    勒戒之聲請，抗告請求撤銷原裁定，發回原審調查，或另為
    適法裁定。
二、經查，被告甲○○基於施用第二級毒品甲基安非他命之犯意，
    分別於110年1月13日凌晨5、6時許、同年3月17日晚上11時
    許及同年5月5日上午9時許，在其位於臺南市○○區○○路○段0
    巷00號住處，以將燒烤吸食甲基安非他命煙霧之方式，各施
    用甲基安非他命1次之事實，為被告供承不諱，且經警採尿
    送驗結果，呈安非他命及甲基安非他命陽性反應等情，臺南
    市政府警察局新化、永康分局偵辦毒品危害防制條例案送驗
    尿液編號及年籍對照表、臺南市政府衛生局濫用藥物尿液檢
    驗結果報告在卷可查。被告確有施用第二級毒品犯行堪以認
    定。
三、按毒品危害防制條例就施用毒品「初犯」或「三年後再犯」
    （依109年1月15日修正公布，同年7月15日生效之毒品危害
    防制條例第20條第3項、第23條第2項規定，由「五年後再犯
    」縮短為「三年後再犯」）之處遇，本「除刑不除罪」原則
    ，以觀察、勒戒或強制戒治代替刑罰之矯治功能，施用毒品
    本身仍屬合致構成要件之違法且有責之犯罪行為。檢察官就
    上開施用毒品者，原則上應依該條例第20條第1項規定及第2
    3條第2項規定反面解釋，聲請法院裁定令入勒戒處所觀察、
    勒戒，例外於參酌刑法第57條所列事項及公共利益之維護，
    認以緩起訴為適當時，始得例外為命完成戒癮治療之緩起訴
    處分，該條例第24條第1項定有明文。
四、本院之判斷
　㈠觀察、勒戒之規定，乃導入一療程觀念，針對受處分人將來
    之危險所為預防、矯治措施之保安處分，目的係在戒除行為
    人施用毒品身癮及心癮之措施，以達教化與治療之目的。被
    告究否適宜緩起訴，事屬檢察官之職權範圍，除檢察官審酌
    個案情形，依毒品危害防制條例第24條第1項為附完成戒癮
    治療之緩起訴處分，可排除適用外，凡經檢察官聲請，法院
    僅得依法裁定令入勒戒處所觀察、勒戒，以查其是否仍有施
    用毒品傾向，並據以斷定幫助被告徹底戒毒之方法，法院尚
    無自由斟酌以其他方式替代之權。
　㈡查被告最近一次經法院裁定令施以觀察、勒戒或強制戒治等
    保安處分執行完畢之紀錄，依其臺灣高等法院被告前案紀錄
    表所載，係於96年間，因施用毒品案件，經臺灣臺南地方法
    院以96年度毒聲字第41 號裁定令入勒戒處所施以觀察、勒
    戒後，認有繼續施用毒品之傾向，經該院以96年度毒聲字第
    514號裁定送強制戒治，於97年8月3日戒治期滿，因犯另案
    而移送他監執行，經臺灣臺南地方檢察署檢察官以97年度戒
    毒偵字第148號為不起訴處分確定，有臺灣高等法院被告前
    案紀錄表在卷可查，則被告本件上述施用第二級毒品甲基安
    非他命之行為，距離其最近一次強制戒治執行完畢釋放後已
    逾3 年，依前揭說明，應依新法規定，對被告施以上開保安
    處分之處遇。又依前述被告前案紀錄，被告於105年間，因
    強盜案件入監服刑，甫於109年1月20日日縮刑假釋出監，於
    同年5月16日，假釋未經撤銷，縮刑期滿，其於前案入監服
    刑，且假釋出監後，其於服刑完畢後，出獄未滿1年即犯本
    案施用毒品犯行，且在110年1月至5月，短短3個月間，即因
    施用第二級毒品犯行而為警查獲3次，足見被告並無法擺脫
    施用毒品之習性，顯已無從透過命戒癮治療之方式自力戒除
    所染上之毒癮，而有以國家公權力介入之方式協助被告脫離
    毒品身、心癮之必要，是本件檢察官未選擇以緩起訴並附命
    被告接受戒癮治療之途徑，而選擇向原審聲請將被告送觀察
    、勒戒，檢察官裁量並無不當或違法之處。
　㈢被告雖以檢察官未詢問其是否有接受戒癮治療之意願即聲請
    觀察、勒戒應有不當，惟依前所述，檢察官就應否對施用毒
    品之行為人施以觀察、勒戒處分，本即有裁量之權，自不受
    被告意願之拘束，被告以檢察官未詢問其是否有接受戒癮治
    療意願而認原裁定不當，此部分抗告並無理由；被告雖又以
    原審未衡酌毒品危害防制條例為防制毒品危害，維護身心健
    康之立法目的，及本次擴大檢察官對施用毒品者附條件緩起
    訴範圍此為由，指摘原審裁定其入勒戒處所執行觀察、勒戒
    為不當，顯無視其自己已無法因機構外處遇戒除毒癮之事實
    ，此部分抗告亦無理由；另被告既無法因機構外處遇戒除毒
    品，則其目前一方面幫家人工作，一方面擔任刺青師之生活
    狀況，與判斷被告應否觀察勒戒無關，此部分抗告亦無理由
    。綜上所述，本件抗告為無理由，應予駁回。
五、據上論斷，應依刑事訴訟法第412條，裁定如主文。
中　　華　　民　　國　　110 　年　　8 　　月　　17　　日
                  刑事第六庭    審判長法　官  張瑛宗
                                      法　官  李秋瑩  
                                      法　官  林坤志
以上正本證明與原本無異。
不得再抗告。
　　　　　　　　　　　　　　　　　　　書記官  凌昇裕
中　　華　　民　　國　　110 　年　　8 　　月　　17　　日